臺灣新北地方法院板橋簡易庭民事簡易判決
110年度板簡字第2788號
原      告  周欽煌  
訴訟代理人  朱政勳律師
            陳柏豪律師
被      告  游久義  
訴訟代理人  蔡菘萍律師
複代理人    林芫煜律師
被      告  陳莉莉  


上列當事人間請求拆屋還地事件，本院於民國111年7月28日言詞
辯論終結，判決如下：
    主      文
一、被告游久義應將坐落新北市○○區○○段○○○段000地號土地上如
    附圖編號201（2）之地上物拆除，並將該部分土地返還予全
    體共有人。
二、被告陳莉莉應將坐落新北市○○區○○段○○○段000地號土地上如
    附圖編號201（1）之地上物拆除，並將該部分土地返還予全
    體共有人。
三、訴訟費用由被告負擔。
四、本判決得假執行。但被告游久義如以新臺幣70,500元為原告
    預供擔保，得免為本判決主文第1項之假執行。
    事實及理由
一、原告主張：
　  原告為坐落在新北市○○區○○段○○○段000地號土地（下稱系爭
    土地）共有人之一，應有部分3分之1。被告游久義前於民國
    93年至95年間，未經系爭土地所有人同意，擅自占用系爭土
    地並於其上興建未辦保存登記之鐵皮建物（下稱系爭A建物
    ），門牌號碼設為新北市○○區○○路0段000巷0弄000○00號。
    另訴外人游明德亦於93年至95年間，未經系爭土地所有人同
    意，擅自占用系爭土地並於其上興建未辦保存登記之鐵皮建
    物（下稱系爭B建物），門牌號碼設為新北市○○區○○路0段00
    0巷0弄000○00號，系爭B建物之事實上處分權嗣移轉予被告
    陳莉莉，並持續占用系爭土地。原告為系爭土地之共有人，
    被告游久義及被告陳莉莉分別為系爭A建物及系爭B建物之事
    實上處分權人，且被告均無合法占有權源而占有系爭土地，
    原告自得依民法第767條第1項前段、中段及第821條規定，
    請求被告分別將系爭A建物及系爭B建物拆除後，返還各該占
    有部分之土地予全體共有人。為此，爰依民法第767條第1項
    前段、中段及第821條規定提起本件訴訟。並聲明：㈠被告游
    久義應將坐落新北市○○區○○段○○○段000地號土地上如附圖編
    號201（2）之地上物拆除，並將該部分土地返還予全體共有
    人。㈡被告陳莉莉應將坐落新北市○○區○○段○○○段000地號土
    地上如附圖編號201（1）之地上物拆除，並將該部分土地返
    還予全體共有人。㈢願供擔保請准宣告假執行。
二、被告則以：
  ㈠被告游久義：
　　⒈原告請求被告游久義將占有原告之土地上之建物拆除並返
      還占有之土地，已構成權利濫用：
　　  ⑴本件原告起訴主張被告係於93年至95年間擅自占用系爭
        土地並於其上建造鐵皮建物，依民法第767條1項規定請
        求拆除並返還占用部分土地云云，惟依土地謄本所示，
        原告係於94年12月30日始取得系爭土地，顯見被告游久
        義於系爭土地上建造建物係早於原告取得系爭土地前。
        又取得土地係重要之財產上法律行為，衡之常情，取得
        土地之人，於取得前，對於土地坐落位置、使用狀況等
        ，應會詳加暸解，倘發現土地現遭他人占用，理應進一
        步究明占用人、使用狀況、占有權源等，據以判斷排除
        侵害之可能性及難易程度、所需費用等相關因素，作為
        決定取得與否依據。依常情而言，欲取得土地之人亦會
        加以探查，而不會在情況未明前貿然取得，以免蒙受損
        失。本件原告取得系爭土地時，已明知有系爭A建物坐
        落系爭土地，及該建物為有人居住使用及持續占有系爭
        土地之事實，卻仍願意受讓系爭土地，是以被告游久義
        與原告產生利益衝突而遭原告訴請拆屋還地一事，其不
        利益倘由被告游久義單方面承擔，即有違事理之平。
　　  ⑵次以雙方所得利益及所受損害而論，建物亦為獨立之不
        動產，對於一般人而言係重要之財產，如命被告游久義
        拆除房屋，則被告游久義將受有建物所有權或事實上處
        分權滅失之損害，且被告游久義所建造之建物多係供被
        告及家屬居住使用，為多數人生活所需，一旦命拆除，
        將衍生被告游久義生活、經濟上之窘境，堪認已構成公
        共利益之損害。反觀原告欲收回占用土地面積為94平方
        公尺，原告就系爭土地之所有權範圍為1萬7595平方公
        尺，相較之下被告所占有之面積不足千分之5，且占有
        部分與原告之系爭土地上仍有道路區隔，原告就被告游
        久義佔用之土地部分本即無法為何有效之利用。
　　  ⑶縱認被告應返還占有原告之土地，亦請考量利益權衡，
        因原告所欲拆除被告建物之範圍包含該建物之樑柱部分
        ，倘若需拆除恐將導致該建物結構無法維持而倒塌，此
        部分是否僅需將占有土地上之建物以外部分騰空遷讓返
        還原告為已足，以維護並衡量系爭土地上有建物存在之
        狀態。況原告取得系爭土地迄至起訴時已16年，原告顯
        非以生活居住為目的而取得土地，是系爭土地對於原告
        而言，顯非生活所需，亦堪認原告無使用土地之迫切需
        求，兩相衡量之下，應以維護被告生活所須之利益較為
        優先。
　　⒉請准予免除被告游久義移去占有系爭土地之建議或使被告
      游久義購買所占有之土地：
　    本件縱認被告游久義建築系爭A建物時有過失而逾越地界
      建築，惟本件如命被告游久義拆除房屋，恐導致該房屋因
      結構無法維持而毀損，請審酌被告游久義造成原告無法利
      用占有之系爭土地利益甚微，然倘若拆除勢必造成被告游
      久義無法繼續於該建物生活，依民法第796條第2項及第79
      6條之1規定，准免除被告拆除系爭建物占有系爭土地之部
      分或准被告游久義購買越界建築部分之土地，以維公共利
      益及被告權益。
    ⒊原告請求已構成權利濫用，請准免除被告游久義移去系爭A
      建物占有系爭土地部分或使被告游久義購買所占有之土地
      等語，茲為抗辯。並聲明：①原告之訴駁回。②如受不利判
      決，願供擔保請准宣告免為假執行。
  ㈡被告陳莉莉：
　　被告陳莉莉為系爭B建物之事實上處分權人，但請求購買原
    告系爭土地遭被告陳莉莉佔用部分等語，茲為抗辯，並聲明
    ：原告之訴駁回。
三、法院之判斷：
  ㈠原告主張其為系爭土地之所有權人之一，被告游久義、陳莉
    莉分別為系爭A、B建物之事實上處分權人，並占有系爭土地
    如附表即新北市樹林地政事務所土地複丈成果圖編號201(2)
    、201(1)所示、各占有面積94平方公尺之事實，業據其提出
    系爭土地之土地登記第一類謄本、異動索引、地籍圖及臺灣
    新北地方法院檢察署（現更名為臺灣新北地方檢察署）檢察
    官106年度偵字第32827號不起訴處分書為證，復經本院勘驗
    現場並囑託新北市樹林地政事務所測量屬實，製有勘驗筆錄
    及系爭複丈成果圖附卷可稽，且為被告所不爭執，堪信屬實
    。
  ㈡按所有人對於無權占有或侵奪其所有物者，得請求返還之。
    對於妨害其所有權者，得請求除去之，民法第767條第1項前
    、中段定有明文。又按權利之行使，不得違反公共利益，或
    以損害他人為主要目的。行使權利，履行義務，應依誠實及
    信用方法，民法第148條定有明文。權利濫用者，須兼備主
    觀上專以損害他人為主要目的及客觀上因權利行使取得利益
    與他人所受損害不相當，缺一不可。是以行使權利者，主觀
    上若非專以損害他人為主要目的時，縱因權利之行使致影響
    相對人之利益時，亦難認係權利濫用。查原告為系爭土地之
    所有人之一，本得自由使用收益該土地，並得依據民法第82
    1條本文之規定，對於第三人本於共有物之全部為本於所有
    權之請求，被告游久義、陳莉莉分別為系爭A建物、B建物之
    事實上處分權人，且無占用系爭土地之合法權源，自屬無權
    占有，並妨礙原告所有權圓滿行使，則原告訴請被告拆除系
    爭A、B建物佔用系爭土地部分如附表所示，並將該部分土地
    騰空返還予全體共有人，乃維護系爭土地所有權之完整性，
    並合法行使其所有權之權能，屬正當法律權利之行使，縱影
    響被告現實使用之利益，要係無權占用他人土地之被告，遭
    所有權人之原告依法主張權利時，所應接受之結果，尚難僅
    以系爭A建物、B建物遭拆除將受有損害情形，遽指原告權利
    之行使係專以損害他人為主要目的。被告游久義亦未舉證證
    明原告於取得系爭土地所有權之時已明知系爭土地遭佔用並
    同意違法佔用狀態之持續，則其空言抗辯原告權利行使為權
    利濫用乙詞，並無實據。又本件原告僅請求拆除系爭A建物
    、B建物佔用系爭土地部分，並非全部，亦難認定原告係以
    損害被告為主要目的，縱被告游久義抗辯原告請求拆除系爭
    A建物將導致系爭A建物無法維持而倒塌，惟被告游久義亦未
    就該部分舉證以實其說，則其此部分辯解，亦難採認。準此
    ，被告游久義抗辯原告請求為權利濫用云云，並無實據，要
    難採認。
  ㈢次按土地所有人建築房屋非因故意或重大過失逾越地界者，
    鄰地所有人如知其越界而不即提出異議，不得請求移去或變
    更其房屋。但土地所有人對於鄰地因此所受之損害，應支付
    償金。土地所有人建築房屋逾越地界，鄰地所有人請求移去
    或變更時，法院得斟酌公共利益及當事人利益，免為全部或
    一部之移去或變更。但土地所有人故意逾越地界者，不適用
    之。民法第796條第1項及民法第796條之1固分別定有明文。
    惟主張鄰地所有人知其越界而不即提出異議者，應就此項事
    實負舉證之責任。又鄰地所有人知越界情事而不異議，此項
    知與不知，並非依客觀情事定之，而係依鄰地所有人個人之
    情事而定，且於越界建築當時不知其事，而於建築完竣後始
    知其情事者，仍無本條之適用（最高法院45年台上字第931
    號判決先例、72年度台上字第4734號判決意旨參照）。被告
    游久義固以越界建築為抗辯，惟並未舉證以實其說，則其抗
    辯原告不得請求移去或變更其房屋，及請求價購系爭土地占
    有部分，均無實據，難以採認。被告陳莉莉請求價購系爭土
    地占有部分，亦無可採。
四、綜上所述，原告依民法第767條第1項前段、中段及第821條
    規定，訴請如主文第1、2項所示，為有理由，應予准許。
五、本件係依民事訴訟法第427條第1項適用簡易訴訟程序所為被
    告敗訴之判決，依同法第436條第2項、第389條第1項第3款
    規定，應依職權宣告假執行。並依同法第436條第2項、第39
    2條第2項，依被告游久義聲請，宣告被告游久義預供擔保得
    免為本判決主文第1項假執行之金額。
六、本件事證已臻明確，兩造其餘之攻擊防禦方法及所提證據，
    於判決結果不生影響，爰不一一論列，併此敘明。
七、訴訟費用之負擔：民事訴訟法第78條、第85條第1項。
中　　華　　民　　國　　111 　年　　8 　　月　　18　　日
                  臺灣新北地方法院板橋簡易庭
                        法  官  陳怡親
以上為正本係照原本作成。
如不服本判決，應於送達後20日內，向本院提出上訴狀並表明上
訴理由，如於本判決宣示後送達前提起上訴者，應於判決送達後
20日內補提上訴理由書（須附繕本）。
中　　華　　民　　國　　111 　年　　8 　　月　　18　　日
                        書記官  劉芷寧